---
title: "Análisis exploratorio de datos"
output:
  html_document:
    df_print: paged
---

```{r setup, include=FALSE}
knitr::opts_chunk$set(echo = TRUE)
```
### Explorar los datos debe ser la primera etapa de cualquier análisis de datos.

### A partir de un conjunto de datos vamos a hacer gráficos de los datos para orientarnos acerca de la distribución poblacional de dónde provienen.

***

Empecemos cargando un conjunto de datos y evaluando los tipos de variables que nos brinda.

Borramos todo y establecemos el directorio de trabajo 

```{r,echo=TRUE}
rm(list=ls())

setwd("C:/Users/Matias/OneDrive/Escritorio/INFERENCIA ESTADISTICA/clase 1")
```

El archivo $\texttt{datos_titanic.csv}$ contiene información sobre una muestra seleccionada al azar de las personas, no tripulantes, que viajaban en el barco tristemente célebre _Titanic_, al momento de su hundimiento en el Océano Atlántico. Carguemos esos datos que están en formato CSV (comma separated values).

```{r,echo=TRUE}
datosTitanic <- read.csv("datos_titanic.csv")
# Miramos los nombres de las variables
names(datosTitanic)
head(datosTitanic)
attach(datosTitanic)
```

Comencemos a trabajar con las variables en forma individual.

Debemos identificar el tipo de variable con la que
vamos a trabajar ya que dependiendo del tipo de variables que tengamos, se determina cuál análisis aplicar.

Los tipos de datos pueden ser: 

- numérico
- entero
- caracter
- factor 
- lógico

Veamos cómo reconoce algunas variables.
```{r, echo=T}
class(Survived)
class(Pclass)
class(Sex)
class(Age)
```
Es correcto que identifique a las variables Survived y Pclass como enteras pero en realidad queremos que sean variables categóricas, así que las transformamos.
```{r, echo=T}
Survived <- as.factor(Survived)
class(Survived)
Pclass <- as.factor(Pclass)
class(Pclass)
```
El comando $\textsf{table}$ aplicado a una variable categórica cuenta la frecuencia de cada categoría.

```{r}
table(Sex)
table(Survived)
```

El comando $\textsf{barplot}$ realiza un gráfico de barras de una variable categórica, para la que hemos calculado antes la tabla de frecuencias con $\textsf{table}$.

```{r}
tablaSexo <- table(Sex)
barplot(tablaSexo,width=0.02,xlim=c(0,0.15),col="blue",density=8)
tablaSobre <- table(Survived)/sum(table(Survived)) ## acá tenemos la tabla de frecuencias relativas
barplot(tablaSobre,width=0.02,xlim=c(0,0.15),col="red")
```

También podemos hacer gráficos de torta con variables categóricas.

```{r}
tablaClase <- table(Pclass)
tablaClase
porcentajes <- as.numeric(round(((prop.table(tablaClase))*100),2))
etiquetas <- c("Clase 1", "Clase 2", "Clase 3")
etiquetas <- paste(etiquetas, porcentajes)
etiquetas <- paste(etiquetas, "%", sep = "")
pie(porcentajes,etiquetas,col=c("blue","green","red"),main="Gráfico de Torta - Clases")
```

```{r}
contingencia <- table(Sex,Pclass)
contingencia
barplot(contingencia,width=0.02,xlim=c(0,0.15),col= c("blue","red"),main="Sexo por Clase",legend = rownames(contingencia),args.legend = list(x = "topleft") )
```

De otro modo
 
```{r}
barplot(contingencia,beside=TRUE,col= c("blue","red"),main="Sexo por Clase",legend = rownames(contingencia),args.legend = list(x = "topleft") )
contingencia2 <- table(Pclass,Sex)/sum(table(Pclass,Sex)) ## frecuencias relativas
barplot(contingencia2,width=0.02,xlim=c(0,0.15),col=c("blue","red","green"),main="Clase por Sexo",legend = rownames(contingencia2),args.legend = list(x = "topleft") )
```

Gráfico de mosaico

```{r}
mosaicplot(contingencia,color=2:4)
mosaicplot(t(contingencia),color=2:3)
```

## Histograma

¿Qué visualizamos en un histograma?

+ Intervalo de variación de los datos (mínimo-máximo).
+ Sub-intervalos más frecuentes.
+ Simetría o asimetría de los datos.
+ Cantidad de modas (una moda: distribución unimodal, dos modas: distribución bimodal).

```{r}
par(mfrow=c(1,2))
hist(Fare,probability = TRUE,main="")
hist(Age,probability = TRUE,main="")
```

## Boxplot

Recordemos la definición de cuantiles y distancia intercuartil empíricos.

#### $p$-cuantil empírico de un conjunto de $n$ datos
Para $p \in (0,1)$, lo simbolizaremos $c_p$. ¿Cómo lo calculamos?

Ordenamos los datos de manera creciente. Si $p.(n+1)$ es un número entero, $c_p$ es el dato que ocupa el lugar $p.(n+1)$ de manera ordenada; si $p.(n+1)$ no es un número entero, $c_p$ es un promedio ponderado de los dos datos que tiene al lado.

Al $0,25$-cuantil lo llamaremos **cuartil inferior**, y al $0,75$-cuantil lo denominaremos **cuartil superior**.

La distancia intercuartil empírica, que la simbolizaremos $d_I$, es
$$d_I=c_{0,75}-c_{0,25}\,.$$

Por ejemplo, calculemos los cuartiles inferior y superior y la distancia intercuartil del conjunto de datos $\{-2,78; -1; 4,4; -0,52; 0,02; -1,77; -0,12; -1,07; -2,54; 1,48; 7,8\}$.

Empecemos ordenando los datos 

$-2,78; -2,54; -1,77; -1,07; -1; -0,52; -0,12; 0,02; 1,48; 4,4; 7,8$.

Para determinar el cuartil inferior empírico, tenemos que mirar la posición $0,25 . (11+1)= 12/4 =3$ del conjunto de datos *ordenado*. $c_{0,25}=-1,77$.

Para determinar el cuartil superior empírico, tenemos que mirar la posición $0,75 . (11+1)= 12.3/4 =9$ del conjunto de datos *ordenado*. $c_{0,75}=1,48$.

La distancia intercuartil empírica resulta entonces $d_I=1,48-(-1,77)=3,25$

Hay muchas maneras de calcular cuantiles empíricos y R las considera en su comando $\texttt{quantile}$.
```{r}
datos <- c(-2.78, -1, 4.4, -0.52, 0.02, -1.77, -0.12, -1.07, -2.54, 1.48, 7.8)
quantile(datos,0.25)
quantile(datos,0.75)
```
Por defecto considera una manera de calcularlos que es más apropiada para realizaciones que provengan de distribuciones continuas, para que haga la misma cuenta que hicimos ejecutar
```{r}
quantile(datos,0.25,type=1)
quantile(datos,0.75,type=1)
```
Siempre que necesiten ayuda de un comando consulten el Help.

## El boxplot es un diagrama de caja.

Es decir, un gráfico con forma de... CAJA. Como el que figura justo acá abajo, que es el de los datos recién utilizados.

```{r, echo=FALSE}
boxplot(datos)
```


Es una caja rectangular cuyos bordes horizontales marcan los cuartiles y dentro de ella un segmento horizontal que corresponde a la mediana.

A partir de cada borde horizontal hay un segmento vertical punteado hasta el valor del dato más alejado de la caja, que esté a lo sumo a 1,5 $d_I$ del extremo de la caja. Estos segmentos punteados se llaman bigotes.

Además se marca con o a aquellos datos que estén a mayor distancia. Estos datos se denominan datos atípicos o "outliers".

### ¿Qué cosas se pueden ver en un boxplot?

+ ubicación de la caja: nos habla de por dónde andan los datos.
+ altura de la caja: nos habla de cuán dispersos están los datos.
+ ubicación de la mediana dentro de la caja, y diferencias de largo en bigotes: nos habla de la simetría de la distribución.
+ presencia de datos atípicos.

Muchas veces sirve graficar dos o más boxplots a la vez para comparar distribuciones.

Hacemos el boxplot de la variable Fare y de la variable Age.
```{r,echo=FALSE}
par(mfrow=c(1,2))
boxplot(Fare,main="Tarifa")
boxplot(Age,main="Edad")
```